【裁判字號】    90,勞上易,11
【裁判日期】    901120
【裁判案由】    給付薪資
【裁判全文】
臺灣高等法院臺中分院民事判決      九十年度勞上易字第一一號
      上  訴  人  甲○○
      訴訟代理人  周佑達
      被  上訴人  乙○○
右當事人間給付薪資事件，上訴人對於中華民國九十年六月二十六日臺灣臺中地方法
院第一審判決（九十年度勞訴字第一九號），提起上訴，本院判決如左：
      主      文
上訴駁回。
第二審訴訟費用由上訴人負擔。
      事實及理由
一、按當事人適格，乃指當事人就特定訴訟，得以自己之名義，為原告或被告之資格
    ，亦即就具體特定訴訟標的有無實施訴訟之權能而言，此項權能之有無，應依當
    事人與特定訴訟標的之關係定之。倘原告主張其為訴訟標的法律關係之權利主體
    ，或主張他造為訴訟標的法律關係之義務主體，其當事人即為適格，至其是否確
    為權利人或他造是否確為義務人，乃為訴訟標的法律關係在實體上有無理由問題
    ，非為當事人適格之欠缺。是在給付之訴，祗須主張自己有給付請求權者，對於
    其主張為義務者提起，即為當事人適格。本件被上訴人以上訴人自承其原係受雇
    於台中港海員服務處管委會，其雇主應為財團法人，而非被上訴人，被上訴人僅
    係兼任該服務處管委會主任一職為由，主張被上訴人當事人不適格，而認上訴人
    起訴顯無理由云云。惟查本件上訴人起訴雖主張其受僱於台中港海員服務處管委
    會，惟其主張被上訴人為該管委會之主任，該管委會並未向政府登記，實為被上
    訴人杜撰之機構，被上訴人應為實際之僱用人，竟任意解僱上訴人，並故意不發
    薪資及其他工作費，致侵害上訴人之權利，是被上訴人併為其侵權行為法律關係
    義務之主體，其當事人即為適格，而與被上訴人是否負有給付薪資及工作費之義
    務無涉，是被上訴人主張僱用上訴人者為台中港海員服務處管委會，而認上訴人
    起訴被上訴人當事人不適格，應不可採，合先敘明。
二、上訴人主張：伊自民國（下同）八十一年十二月一日起受僱於台中港海員服務處
    管委會，被上訴人斯時亦任職該管委會之主任，上訴人任職期間之薪資及其他工
    作費均由被上訴人轉發，迄八十七年十二月間，被上訴人竟未無故片面發函解僱
    伊，並不支付伊薪資及其他工作費，因伊之工作有繼續性，是伊與台中港海員服
    務處管委會間之僱傭契約應為不定期契約，台中港海員服務處管委會應依原僱用
    之約定，繼續支付伊薪資，及其他工作費，詎被上訴人身為該管委會主任，竟任
    意不給付，而台中港海員服務處管委會並於八十九年六月三十日因業務結束裁撤
    ，致伊受有損害，因本於僱傭契約及侵權行為之法律關係，求為命被上訴人給付
    伊新台幣（下同）六十六萬一千六百零八元，及自八十七年十二月一日起至清償
    日止，按週年利率百分之五加計法定遲延利息之判決。
三、被上訴人則以：伊與上訴人均係財團法人中華海員服務中心台中港海員服務處管
    理委員會之受僱人，上訴人係受僱於該財團法人，伊僅為其下獨立組織即管委會
    之主任，其上尚有主任委員及秘書，故伊並非僱用人，並無給付上訴人薪資及工
    作費之義務，且上訴人原為台中港海員服務處管委會一年一僱之約僱人員，僱用
    期限依約定至八十七年十一月三十日止，期滿後上訴人不願再簽訂僱用契約，是
    其與台中港海員服務處管委會間之勞僱關係已終止，伊自無從再轉發薪資及工作
    費予上訴人，伊即無侵權行為損害賠償責任之可言。且本件台中港海員服務處乃
    係前開財團法人轄下之獨立組織，並未納入八十八年所公布實施勞基法之適用範
    圍內，故上訴人以勞基法為據請求給付薪資，亦屬依法無據等語，資為抗辯。
四、原審法院斟酌兩造之主張及攻擊防禦方法之結果，認上訴人之訴無理由，而為其
    敗訴之判決，上訴人不服提起上訴，聲明求為判決：(一)原判決廢棄；(二)命被上訴
    人給付如上訴人在第一審聲明之所示；(三)第一、二審訴訟費用由被上訴人負擔。
    被上訴人則答辯聲明求為判決駁回其上訴。
五、上訴人主張其自八十一年十二月一日起受僱於台中港海員服務處管委會，而被上
    訴人斯時亦任職該管委會之主任，伊任職期間之薪資及工作費並由被上訴人轉發
    ，而伊自八十七年十二月一日起即未領得薪資及其他工作費等事實，業據上訴人
    提出財團法人中華海員服務中心台中港海員服務處管理委員會僱用契約書影本一
    件、各類所得扣繳暨免扣繳憑單影本三紙、勞工保險被保險人年資資料一張為證
    ，被上訴人復不爭執，自堪信上訴人此部分主張為真實。
六、上訴人主張被上訴人應為本件給付，無非以其與被上訴人之間有僱傭之法律關係
    存在，本件應適用勞動基準法之規定為給付，且被上訴人違法剋扣伊應得之其他
    工作費，併應依侵權行為之規定負損害賠償之責任云云為其論據，但均為被上訴
    人所否認，並以上情置辯，是本件之爭執要旨在於：(一)上訴人所主張之僱傭關係
    是否存在於與被上訴人之間？其間有無勞動基準法之適用？(二)上訴人有無起訴所
    主張之其他工作費之請求權？被上訴人有無剋扣上開工作費之情事等項。經查：
  (一)財團法人中華海員服務中心台中港海員服務處管理委員會係財團法人中華海員服
    務中心所管轄之獨立組織，並未在主管之縣市政府為設立登記乙節，為被上訴人
    供述甚詳在卷，並經證人即財團法人中華海員服務中心台中港海員服務處前董事
    長姚忠義在本院準備程序中到庭結證屬實（見本院卷第三十六頁），且有台中縣
    政府九十年九月二十八日九十府社助字第二六二三八八號函在卷可稽（見本院卷
    第三○頁）。即上訴人亦不諱言：台中港海員服務處管理委員會另設有「主任委
    員」，歷任主任委員均由港務局局長擔任，被上訴人自八十一年起擔任主任以還
    ，已更換三屆主任委員等情（見本院卷第四十二頁上訴人九十年十月十八日補充
    說明狀），並坦承：管委員之經費均係來自於港務局等語，核與被上訴人所辯：
    管委會之薪資係由港務局之贊助社團之費用中所支付等語相符（均見本院卷第三
    十七頁）。另查，被上訴人主張伊及上訴人均係受僱於財團法人中華海員服務中
    心或上開管委會，伊受台中港海員服務處主任委員之命與上訴人簽約聘僱乙節，
    有被上訴人所提出之財團法人中華海員服務中心八十一年三月二十三日海服貳
    字第○一四五號函及內部函稿均影本各乙件（見一審卷第五七－五八頁）暨上訴
    人所提出之僱用契約書、各類所得扣繳及免扣繳憑單、勞工保險被上訴人年資資
    料等影本各乙件在卷可考（見一審卷第四六－五一頁）。據上各文件內容可知：
    (1)財團法人中華海員服務中心函之主旨為「一、本中心台中港海員服務處主任韋
    年華先生因行政職務退休請辭照准；二、派乙○○先生（即被上訴人）為台中港
    海員服務處主任」，已明白指出被上訴人乃由該財團法人所派用；(2)上開內部簽
    稿主辦單位為「主任乙○○（即被上訴人）」，並由其所簽呈，主旨為「擬續僱
    用甲○○（即上訴人）、林欣宜等二人，檢陳僱用契約書各二份，請決定」，決
    定欄則由當時之主任委員黃清藤（按，為現任高雄港務局局長）予以批示「如擬
    」二字，可見有權決定予以聘用者，乃該管委會之主任委員，被上訴人雖於僱用
    契約書上當事人欄簽名，要只以僱用人之代理人身分為之，此並經於上開僱用契
    約之立契約人處記明「甲方代理人」數字無訛；(3)上開勞工保險被保險人年資資
    料已明白記載保險單位為「財團法人中華海員服務中心」，保險證號為「000
    0000」；(4)而扣繳憑單上所顯示之扣繳單位為「台中港海員服務處管理委員
    會」，被上訴人雖列名為扣繳義務人，惟此要屬依所得稅法第八十九條第一項第
    二款之規定，由執行業務者為其扣繳義務人而已。是被上訴人所辯伊及上訴人均
    係受僱於該財團法人或上開管理委員會，伊非僱用人，伊乃承該管委會主任委員
    之命代理與上訴人簽約乙節，堪以採信；上訴人指稱：上開管委會係被上訴人所
    杜撰之單位，被上訴人實際上即該管委會，自屬僱用人云云，尚嫌無據。
  (二)按稱僱傭者，謂當事人約定，一方於一定或不定之期限內為他方服勞務，他方給
    付報酬之契約。是負給付報酬義務者，乃僱用人，本件上訴人自承其自八十一年
    十二月一日起即受僱於台中港海員服務處管委會，並有財團法人中華海員服務中
    心台中港海員服務處管理委員會僱用契約書影本一件在卷可憑，並經本院查明如
    上，則其僱用人即為該財團法人或台中港海員服務處管委會，則依前開規定，負
    有給付上訴人報酬者，乃該財團法人或台中港海員服務處管委會，至於被上訴人
    僅係任職於台中港海員服務處管委會，亦僅為受僱人或受任人，其雖代理台中港
    海員服務處管委會與上訴人簽訂僱用契約，惟其簽約效果仍歸屬台中港海員服務
    處管委會，是僱用契約之主體僅為上開法人或台中港海員服務處管委會，而被上
    訴人並不負給付報酬之義務，故上訴人依僱用契約，請求被上訴人給付薪資、年
    終獎金、學分費、宣慰大陸船員登輪工作費、國內旅遊差旅費、退職金等費用，
    即屬無據。
  (三)上訴人復主張被上訴人於八十七年十二月間，竟未告知原因，即自行片面發函解
    僱上訴人，並任意不給付上訴人薪資及工作費用，致上訴人受有損害，故被上訴
    人應負損害賠償責任云云，固據其提出台中港海員服務處函影本一紙為證。惟被
    上訴人否認有何侵權行為，並以自八十七年十二月一日起，上訴人與台中港海員
    服務處管委會間之勞雇關係已終止，伊無法轉發薪資及工作費予上訴人等語置辯
    ，經查，上訴人為台中港海員服務處管委會一年一僱之約僱人員，依其最後一次
    僱用契約書第一條約定「僱用期限：自民國八十六年十二月一日起至八十七年十
    一月三十日止計一年，期滿即無條件解僱，但經雙方同意續僱用者，得另行簽訂
    僱用契約。」，此有財團法人中華海員服務中心台中港海員服務處管理委員會僱
    用契約書影本一件在卷可證，而上訴人與台中港海員服務處管委會間，自八十七
    年十二月一日以後，即無再簽訂任何之僱用契約，復為兩造所不爭執，則台中港
    海員服務處管委會與上訴人間自該時起即應認無僱傭之關係，既無僱傭關係，台
    中港海員服務處管委會自無再給付報酬之義務，被上訴人據此以台中港海員服務
    處管委會名義發函解僱上訴人，及未給付薪資及其他工作費用予上訴人，自無侵
    害上訴人之權利可言。雖上訴人另主張：該管委會未給付伊關於八十六年十二月
    一日起之年終金、八十六年一月起之學分費、八十七年十月五日起之自強活動
    差旅費、八十七年一月一日起之接訪過境船員工作費云云，所主張部分之欠費固
    在其遭解職之前，惟依上訴人所提出之學分費金額補助同意書、國立空中大學繳
    費證明書、領款收據、參加自強活動簽文、墾丁福華飯店住房費收據、暨中華海
    員服務中心台中港海員服務處宣訪過境船隻、船員表、台中港海員服務處致中華
    海員服務中心關於登輪服務之相關紀錄資料、宣慰過境大陸船員專案經費帳目資
    料（見本院卷第七三－八二頁及上訴人於九十年十一月八日之補充說明狀），並
    不能證明上訴人確有上開請求權，尤無法據此證明該各工作費有遭被上訴人剋扣
    之情事，上訴人主張被上訴人對之有侵權行為，應負責賠償云云，尚乏確切之證
    據以資證明，其請求為無理由。
  (四)按，無論財團法人中華海員服務中心抑台中港海員服務處管理委員會，均屬於服
    務業，該管委會並為一般人民團體，依行政院勞工委員會八十七年十二月三十一
    日台八十七勞動一字第○五九六○三號公告所示，乃在不適用勞動基準法之各業
    範圍之內。雖上訴人所提出之上開僱用契約書第九條約定：「本契約如有未盡事
    宜，應依勞動基準法有關規定辦理」，而可認本件勞僱雙方有適用勞動基準法相
    關規定之約定，惟其得以請求之對象，仍限於該僱用人而已，本件被上訴人並非
    僱用人，已如前述，則上訴人籠統指稱其依勞動基準法之規定，得對被上訴人請
    求本件之給付云云，亦嫌依法無據。
七、綜上所述，本件被上訴人並非僱傭契約之當事人，且上訴人復未能舉證證明被上
    訴人有侵害其權利，從而，上訴人依僱傭契約及侵權行為之法律關係，請求被上
    訴人給付六十六萬一千六百零八元，及自八十七年十二月一日起至清償日止，按
    週年利率百分之五計算之利息，於法尚有未合，不應准許。原審法院因而為上訴
    人敗訴之判決，尚無違誤，上訴意旨猶陳詞，指摘原判決不當，聲明求予廢棄改
    判，為無理由，應予駁回。
八、本件事證已臻明確，兩造其餘攻擊防禦方法及舉證，與本件判決結果並無影響，
    爰不一一論述，附此敘明。
九、據上論結，本件上訴為無理由，依民事訴訟法第四百四十九條第一項、第七十八
    條，判決如主文。
中      華      民      國    九十      年     十一     月     二十     日
~B1民事第五庭審判長法  官  陳滿賢
~B2                法  官  邱森樟
~B3                法  官  朱  樑
右為正本係照原本作成。
兩造均不得上訴。
~B                書記官  陳秀真
中      華      民      國    九十      年     十一     月    二十三    日
                                                                        Ｙ


司法院資訊處製作；財團法人民間司法改革基金會備份。
